臺北高等行政法院判決
                                  100年度訴字第172號
                                  100年6月2日辯論終結
原      告　賴思標
被      告　國防部軍事情報局
代　表　人　張戡平（局長）住同上
訴訟代理人　趙伯寅
            洪世昌
          　吳寧國
上列當事人間有關國防事務事件，原告不服國防部中華民國100
年1 月14日100 年決字第003 號訴願決定，提起行政訴訟，本院
判決如下：
    主  文
原告之訴駁回。
訴訟費用由原告負擔。
　　事實及理由
壹、事實概要：
    原告於民國（下同）41年間投考國防部第二廳外勤人員訓練
    班，結訓後任同少尉情報官，47年1月1日晉升同中尉特派官
    ，同年11月 1日免職外派，同年11月中旬於大陸地區執行勤
    務被俘，69年獲釋，滯留大陸地區至86年間返台，經被告於
    89年6 月9 日核發資遣費（含退職金、戰士授田補償金、特
    慰金等）新臺幣（下同）223 萬5063元整及核發濟助金、慰
    問金、生活工作費等美金3 萬3000元整。嗣其於97年向被告
    請求辦理軍職退伍，並發給終身俸，經被告函覆其身分係軍
    用文職人員，不符軍職辦退資格，且前依規定核發退職金辦
    理資遣，否准辦理退除給與，其不服，提起訴願，經國防部
    於98年2 月19日以98年決字第25號決定書駁回在案。惟原告
    於98年6 月份改請求被告補辦轉任軍官及支領退除給與，迭
    經被告多次函覆原告重申上開說明。原告不服被告未就其補
    辦轉任軍官事項予以回覆，提起訴願，經國防部於99年10月
    20日以99年決字第133 號決定書請被告速為適法之處分，被
    告乃以99年11月12日國報人事字第0990006352號函（下稱原
    處分）覆原告所請轉任軍官事項，無憑辦理，原告不服，提
    起訴願，遭經駁回，遂向本院提起本件行政訴訟。
貳、本件原告主張：
一、原告86年6 月返台，依法理、情理均符合轉任軍職辦理退伍
    ，且有例可循，亦有事實依據。被告不按例申報，拖延三年
    ，使原告喪失支領終身俸及優惠存款等權益。原告41年考進
    國防部第二廳外勤人員訓練班，任令同准尉學員，接受情報
    、通信專長，任令國防部第二廳諜報隊陸軍同少尉情報官。
    原告43年第一次外派，留職停薪並保留晉升年資，44年冬返
    台，45年1 月1 日晉升陸軍同少尉特種派遣官，45年春第二
    次派赴前線，46年冬返台，經過長期實踐和考驗，符合國家
    要求，47年1 月1 日晉升陸軍同中尉情報官，有47年7 月30
    日人令升字第093 號令。於頒令前，原告已奉令派大陸從事
    敵後情報工作，派令9312台陸軍同中尉台長，屬軍用文職，
    符合轉任軍職辦理退伍資格。
二、被告未盡維護因公受難，回歸人員應得權益之責
（一）被告以原告為軍文改制前被免職人員辦理。原告原屬國防
      部第二廳培育、特派後，檔案移屬國防部特種情報室，再
      移編被告。在國家利益及特派人員之人身安全考量，故派
      遣前留職停薪，亦未通知原告辦理軍文改制申請辦理軍官
      事宜，係屬因公之事由，非由原告承擔不利益，並非原告
      放棄轉任之權利。國防部訴願理由中，內行人故說外行話
      ，檢視原告資歷表，無轉任軍職記載，被告亦查無原告轉
      任軍官資料。
（二）被告利用職權拖延時間，使原告喪失權益。原告自返台時
      ，即向被告報到，同年12月完成清查考核，合格退伍。被
      告不按作業程序，不按例辦理申請核發退伍令，拖延時間
      使原告喪失依軍職辦理之權利。
三、被告執行不公不義，不符合人情義理之規定。原告89年5 月
    25日向國防部人事參謀次長室申請核發視同退伍證明書，以
    未實施軍文改制前奉准離職之軍用文職人員為由，強行資遣
    。至97年11月18日方才通知原告核發退伍金，辦理資遣等情
    。並聲明求為判決撤銷訴願決定及原處分，被告應作成准予
    轉任軍官及支領退除給與之行政處分。
參、被告則以：
一、原告於86年間返台後經清考合格後，依「國軍赴特區執行特
    種工作失蹤、被俘歸還人員人事處理作業規定」及「軍情局
    列管被難返台不合補辦停役存記人員資遣處理作法」等規定
    發給退職金計223 萬5063元予以資遣，另發給濟助金、生工
    費等共美金3 萬3000元整，並核辦軍保退伍給付117 萬6750
    元整。復查原告屬軍用文職人員身份，為取得榮民資格，被
    告依「國軍赴特區執行特種工作失蹤、被俘歸還人員人事處
    理作業規定」，呈報國防部人事參謀次長室審查，於89年6
    月1 日核發視同退伍證明書。
二、原告之請求於法無據
（一）按軍人身份之取得，係經依法任官，逐步陞遷，並發佈有
      任官令及任職命令為準，並受「陸海空軍軍官士官任官條
      例」、「陸海空軍軍官士官服役條例」、「陸海空軍軍官
      士官任職條例」等法律規範，查原告係軍用文職人員，因
      未具有軍人身份，無憑報部辦理核階及退除役，故依年資
      及關押時間辦理資遣。
（二）按國防部人事參謀次長室87年6 月8 日（87）易旭字第86
      19號函釋有關「軍中文職」與「軍用文職」人員定義及其
      改制時間，「軍用文職」人員，係依26年7 月22日國民政
      府公佈，29年10月1 日施行之「軍用文官任用暫行條例」
      內所稱「軍用文官」包含秘書、書記、司書、普通科學及
      外國語文教官、譯述員、報務員、譯電官及其他軍用人員
      ，均謂之。由於渠等人員雖著軍服，但未經任官，非屬現
      役軍人，且不計服役年資，經檢討渠等人員，均已於48年
      10月28日以資遣、轉任聘僱或轉任軍官方式處理完畢。上
      開「軍用文官任用暫行條例」並由法制司於48年12月21日
      以法丙字第10號令予以廢止，自此軍中即不再有「軍用文
      職」人員。
（三）次按47年2 月5 日公布施行之陸海空軍軍官官科轉任及官
      位敘任辦法（下稱敘任辦法）第2 條第5 款規定，本辦法
      適用對象為45年l 月l 日（不含）以前任用有案，現服務
      於陸海空軍之同少尉（含）以上之軍用文職人員，在新官
      科表內，有相當官科可敘任者；第14條規定，凡不合敘任
      或因志願未辦敘任之軍用文職人員，均仍以原身分繼續任
      職，其處理另令規定之；第16條第l 項規定，凡陸海空軍
      現職軍（文）官除原官科未變更者外，不論合於轉任及敘
      任與否，均自本辦法公布日起15日內填具「現職人員官科
      （位）轉（敘）任志願申請表」3 份，敘明個人志願呈由
      所隸屬長官簽註意見並由人事業務單位，查核所填各項屬
      實後分階分科按個人志願、類別彙定成冊後，由服務單位
      送各軍總部審議彙轉本部辦理。參謀本部並於47年2 月24
      日令頒各軍總部於47年4 月15目前彙送各審議單位，各審
      議單位應於同年5 月31日前彙呈本部（如附證1）。 另檢
      視原告資歷表，期間並無轉任軍官之記載，亦查無原告申
      請轉任軍官之相關資料，是原告在外派前，未於上述期間
      申請轉任軍官，自不得再轉任軍職。原告於86年返台時，
      亦無相關法令據以辦理，被告依法否准其請求轉任軍官，
      於法並無違誤。
（四）復按國防部令頒「核發視同退伍或除役證明書作業規定」
      第13條規定，「視退證」不得作為申請核發退除給與、軍
      職年資之證明（如附證2）， 故原告雖領有視退證，仍不
      得作為軍職身份之佐證，依法無由申領終身俸等語，資為
      抗辯。並聲明求為判決駁回原告之訴。
肆、兩造不爭之事實及兩造爭點：
    如事實概要欄所述之事實，業據提出陸海空軍軍官官科轉任
    及官位敘任辦法影本、國防部令頒「核發視同退伍或除役證
    明書作業規定」影本附本院卷、原告領取被告89年6 月9 日
    核發資遣費證明影本、原告陸軍軍官資歷表影本、國防部核
    發軍文視同退伍（除役）證明書名冊、及視同退伍證明書影
    本附訴願卷為證，其形式真正為兩造所不爭執，堪信為真，
    兩造之爭點厥為：
    原告原屬軍用文職人員未依法改任軍職者，得否辦理依軍職
    退伍？（同少尉並非軍職少尉僅係軍用文職人員）
伍、本院之判斷：
一、本件應適用之法條與法理：
（一）敘任辦法第2 條第5 款規定，本辦法適用對象為45年1 月
      1 日（不含）以前，任用有案，現服務於陸海空軍之同少
      尉（含）以上之軍用文職人員（45年1 月1 日以後新進之
      軍用文職人員，在專科學校畢業，具有軍職專長者，及軍
      法安全人員不在此限），在新官科表內，有相當官科可敘
      任者。
（二）敘任辦法第14條規定，凡不合敘任或因志願未辦敘任之軍
      用文職人員，均仍以原身分繼續任職，其處理另令規定之
      。
（二）敘任辦法第16條第1 項規定，凡陸海空軍現職軍官（文）
      除原官科（空軍原官位）未變更者外，不論合於轉任及敘
      任與否，均自本辦法公布之日起15日內填具「現職人員官
      科（位）轉（敘）任志願申請表」3 份，敘明個人志願，
      類別彙定成冊後，由服務單位送各軍總部審議彙轉國防部
      處理（國防部於47年4 月15日前彙送各審議單位，各審議
      單位應於同年5 月31日前彙呈國防部）。
二、原告原屬軍用文職人員未依法改任軍職者，不得辦理依軍職
    退伍：
（一）查原告於41年間投考國防部第二廳外勤人員訓練班，結訓
      後任同少尉情報官，47年1 月1 日晉升同中尉特派官，因
      未經任官，屬軍用文職人員，而依上開敘任辦法第16條第
      1 項規定，軍用文職人員申請轉任軍官，應於47年5 月31
      日辦理期限屆至前填具「現職人員官科（位）轉（敘）任
      志願申請表」提出申請，如未申請，依敘任辦法第14條規
      定，不得再轉任軍官，僅得以原身分繼續任職。
（二）經查原告資歷表僅記載47年1 月1 日晉升同中尉特派官，
      47年11月1 日外派免職，期間並無轉任軍官之記載，被告
      亦查無原告申請轉任軍官之相關資料，是其未於上開期間
      申請，自不得再申請轉任軍職。
（三）原告雖主張伊返台時，即向被告報到，同年12月完成清查
      考核，合格退伍，被告不按作業程序核發退伍令，利用職
      權拖延時間，致原告喪失依軍職辦理之權利云云，惟查原
      告於86年間獲釋返台，斯時已超過47年5 月31日軍用文職
      人員辦理轉任軍官之最後期限，原告無法轉任軍官，自難
      謂是「因國防部拖延時間」所致，且因原告並非軍人身分
      ，國防部當然無法核發「退伍令」，而被告函經國防部參
      謀國防部人事參謀次長室於89年6 月1 日以（89）易晨字
      第17187 號書函核發「視同退伍證明書」，係證明原告於
      軍文改制前奉准離營，應予視同退伍，並領訖資遣費（含
      退職金、戰士授田補償金、特慰金等223 萬5063元整及核
      發濟助金、慰問金、生活工作費等美金3 萬3000元），該
      資遣費雖然不及軍人退休待遇，但係就未能轉任軍職之軍
      用文職人員所能給予之法定待遇，難謂有何違誤，嗣原告
      與國家間之服役關係已屬終結，不再具軍用文職人員身分
      ，亦無從請求轉任軍官，當然亦不能支領退除給與，原告
      訴請准予轉任軍官及支領退除給與，並無所據。
三、從而，原處分否准原告轉任軍官及支領退除給與，理由雖有
    不同，但結論並無二致，訴願決定予以維持，亦屬正確，原
    告訴請撤銷，並請求被告應作成准予轉任軍官及支領退除給
    與之行政處分，為無理由，應予駁回。
四、兩造其餘攻擊防禦方法均與本件判決結果不生影響，故不逐
    一論述，併此敘明。
據上論結，本件原告之訴為無理由，依行政訴訟法第98條第1項
前段，判決如主文。
中　　華　　民　　國　　100　 年　　6　　 月　　16　　日
                    臺北高等行政法院第七庭
                              審判長法  官  李玉卿
                                    法  官  林惠瑜
                                    法  官　畢乃俊
上為正本係照原本作成。
如不服本判決，應於送達後20日內，向本院提出上訴狀並表明上
訴理由，如於本判決宣示後送達前提起上訴者，應於判決送達後
20日內補提上訴理由書（須按他造人數附繕本）。
中　　華　　民　　國　　100　 年　　6　　 月　　16　　日
                                    書記官  簡若芸